最高法院民事判決　　　　　　　　　　　　　　　九十一年度台上字第一○四一號
　　上　訴　人　甲○○
　　訴訟代理人　陳豐裕律師
　　被 上訴 人　堅祥建設股份有限公司
　　法定代理人　陳廣昌原名陳.
　　被 上訴 人　匯通商業銀行股份有限公司（原台灣第一信託投資股份有限公司）
　　法定代理人　葉國興
右當事人間請求回復原狀等事件，上訴人對於中華民國八十九年七月十一日臺灣高等
法院高雄分院第二審判決（八十八年度上字第三五六號），提起上訴，本院判決如左
：
    主  文
上訴駁回。
第三審訴訟費用由上訴人負擔。
　　理  由
本件上訴人主張：被上訴人堅祥建設股份有限公司（下稱堅祥公司）因積欠伊工程款
，而與伊商議以其所有坐落屏東縣車城鄉○○段保力小段一二○號土地應有部分萬分
之二六及其地上建物即建號二四○號門牌號碼屏東縣車城鄉○○路六之三三號三樓之
一房屋暨同地號土地應有部分萬分之三三及其地上建物即建號二四一號門牌號碼同號
三樓之二房屋（以下稱系爭房地）所有權移轉登記與伊，而成立信託讓與擔保，再提
供該房地設定抵押權予被上訴人匯通商業銀行股份有限公司（下稱匯通銀行）之前身
台灣第一信託投資股份有限公司（下稱第一信託公司）辦理貸款，所得款項用以償還
欠伊之工程款。詎第一信託公司於抵押權設定登記（屏東縣恆春地政事務所民國八十
四年十一月二十日以屏恆字第七一三一、七一三二號收件，擔保本金最高限額新台幣
（下同）分別為一百零五萬元、一百三十八萬元，義務人兼債務人均為上訴人）後，
竟逕將款項撥付與堅祥公司。是伊既未收受借款，即非系爭金錢借貸關係之當事人；
且該借貸係第一信託公司與堅祥公司間通謀所為等情，爰依民法第八十七條、第一百
十一條及第一百十三條之規定，求為命將該抵押權設定登記中之債務人名義由伊變更
為堅祥公司，並確認伊與匯通銀行間之系爭共二百四十三萬元借款（債權）關係不存
在之判決（上訴人於起訴時，僅請求將系爭房地抵押權設定登記中之債務人名義，由
上訴人變更為堅祥公司，經第一審法院判決駁回其訴後，上訴人於原審追加請求確認
其與匯通銀行間之借款債權不存在）。
被上訴人匯通銀行則以：本件購屋貸款申請書、借據、本票、撥款及委託代償聲明書
等均經上訴人親自簽名，上訴人自為借款人，伊依約定撥付系爭款項，即無不合。上
訴人與堅祥公司間之糾紛，非伊所知悉，亦與伊無關，伊與堅祥公司間更無通謀虛偽
意思表示之情事等語，資為抗辯。至被上訴人堅祥公司並未作何聲明或答辯。
原審斟酌全辯論意旨及調查證據之結果，以：上訴人於第二審所提起之追加之訴，因
與原訴之基本事實相同，依民事訴訟法第四百四十六條第一項、第二百五十五條第一
項第二款之規定，應予准許。次查，系爭房地業於第一審審理中之八十八年十一月二
十四日及八十九年四月十日，分別經台灣屏東地方法院強制執行而拍賣，由訴外人林
昭次標得其中一戶，訴外人方耀正、張燈壽共同標得另外一戶，並先後於八十九年一
月十三日、同年四月二十八日辦理所有權移轉登記及塗銷上開抵押權設定登記完畢，
有土地及建物登記簿謄本可稽。該抵押權設定登記既因拍賣而塗銷，上訴人請求將系
爭房地抵押權設定登記之債務人名義變更為堅祥公司，顯係就已不存在之登記內容請
求變更，即屬欠缺權利保護之要件，為無理由。又按消費借貸之金錢，不以直接交付
借用人本人為必要，其依借用人之指示交付第三人，亦發生交付之效力。上訴人對於
申請貸款時所填寫之購屋貸款申請書、借據、本票、撥款及委託代償聲明書等資料為
真正，並不爭執，且表示同意以本票向銀行借錢，其與第一信託公司間有金錢借貸之
合意，應可認定。上訴人指稱係被上訴人間通謀虛偽意思表示所設計云云，尚屬無據
。再依借據之約定，本件借款係依借款人即上訴人另外具結之「撥款申請書」或「撥
款及委託代償聲明書」指示撥付，而此二項文書所記載之日期及金額均相同，其中標
題載為「撥款及委託代償聲明書」者，所用字體明顯較為粗大，一望即知簽署該聲明
書之用途係在撥款及委託代償；而其內容在於說明所借款項之用途及撥款方式，又甚
為明確。則上訴人既在此文書上親自簽名蓋章，就此文書之意義，應已知悉，其主張
並未同意將所借得之款項撥付予堅祥公司云云，即難採信。是第一信託公司依其指示
撥款，應無不當，系爭借貸關係亦因該指示交付而發生效力。上訴人雖以上開文書上
所記載之加註文字，（撥款方式改為：……，），係被上訴人事後所填載，請求鑑定
該加註文字與蓋章何者先作成。惟該加註文字之意義既僅在撥款方式之變動，與上訴
人同意借款之本意及借款關係存在與否之爭執，並不生影響，尚無送請鑑定必要。另
上訴人與堅祥公司間，是否約定將貸款所得金額用以清償所積欠之工程款、堅祥公司
有無依該約定履行，均屬上訴人與堅祥公司間之內部事宜，亦無於上訴人與第一信
託公司間金錢借貸關係之效力。再者，本件借貸關係之爭執，在於上訴人有無向被上
訴人借款之事實，與該借款契約內容之是否屬定型化契約條款、有無違反消費者保護
法或公平交易法之情事，更無關連。為原審心證之所由得，因而維持第一審所為上訴
人敗訴之判決，駁回其上訴及追加之訴，經核於法洵無違誤。查系爭房地經由法院強
制執行而拍賣後已移轉登記與第三人，上訴人與匯通銀行間之抵押權設定登記亦經塗
銷，為原審合法認定之事實，則該抵押權設定登記既已不存在，自無從再予變更抵押
債務人名義之登記。至上訴人主張若不回復真正抵押債務人為堅祥公司之登記狀態，
其仍有受債權人即匯通銀行於實行抵押權後就未受償債權額再予追償之危險，故有關
變更登記抵押債務名義人之請求部分，非無保護必要一節，因其所追加提起確認匯通
銀行對其借款債權不存在之訴為無理由，即不能排除匯通銀行之追償，此與是否變更
已塗銷抵押權登記之抵押債務人名義尚屬無涉。原判決理由縱有未盡！並不影響判決
之結果。上訴論旨，徒就原審取捨證據、認定事實、解釋契約之職權行使及原判決贅
述之理由，指摘為不當，聲明廢棄，非有理由。又上訴人於上訴本院後主張：本件貸
款因違反民法第二百零六條之規定而無效云云，核屬新攻擊方法，依民事訴訟法第四
百七十六條第一項規定，本院不得予以斟酌，併此敘明。
據上論結，本件上訴為無理由。依民事訴訟法第四百八十一條、第四百四十九條第一
項、第七十八條，判決如主文。
中      華      民      國    九十一    年      五      月    三十一    日
                              最高法院民事第七庭
                                  審判長法官  蘇  茂  秋
                                        法官  朱  建  男
                                        法官  曾  煌  圳
                                        法官  沈  方  維
                                        法官  劉  延  村
      右正本證明與原本無異
                                              書  記  官
中      華      民      國    九十一    年      六      月     十一     日
